福建金門地方法院民事判決
110年度重訴字第7號
原      告  黃光顯  

訴訟代理人  柯宗賢律師
被      告  蔡正益  

上列當事人間返還消費借貸款事件，本院於民國111年4月26日言
詞辯論終結，判決如下：
    主      文
原告之訴駁回。
訴訟費用由原告負擔。
　　事實及理由
一、原告主張：被告於民國105年5月間起至106年12月底，陸續
    向原告借款共新臺幣(下同)00000000元，並由被告開立如附
    表所示本票共3張為債權證明，原告業已交付借款。但嗣後
    經原告數次催討，被告均置之不理。原告再以存證信函向被
    告催告，被告亦不予理會。爰先位依照消費借貸之法律關係
    ；備位依照民法第179條規定，起訴請求被告返還原告00000
    000元等語，並聲明：被告應支付原告00000000元，並自107
    年6月11日起至清償日止，按週年利率百分之5計算之利息。
二、被告則以：原告匯款給被告並非因消費借貸，係原告之配偶
    即訴外人張美惠(下稱張美惠)曾因被告所經營之悅泰建設有
    限公司於金門縣○○鄉○○段000地號土地上存在建案，張美惠
    與被告簽訂投資契約，其後張美惠即將往生時，被告有向原
    告說：當初投資的錢要進來等語。其後原告有慢慢匯款給被
    告，再之後原告才有要求被告簽本票，並有於備註部分要求
    被告寫幾個字，故本案並非借貸而係投資等語，並聲明：原
    告之訴駁回。
三、本院之判斷：
　　原告曾匯款給被告0000000元，並被告曾簽發如附表所示之
    本票給原告等節，為兩造所不爭執(見本院卷第150頁、第38
    8頁)，此部分事實足堪認定。而原告為前開主張，經被告以
    前辭置辯，是本件應審酌之重點厥為：㈠兩造間是否存在消
    費借貸之法律關係(先位請求部分)?或被告是否無法律上原
    因受有利益(備位請求部分)?㈡除上開0000000元之部分外，
    原告是否曾交付82萬元之現金款項給被告?茲分述如下：
　㈠先位請求之部分：　
　⒈消費借貸於當事人間必本於借貸之意思合致，而有移轉金錢
    或其他代替物之所有權於他方之行為，始得當之。倘當事人
    主張與他方有消費借貸關係存在者，自應就該借貸意思互相
    表示合致及借款業已交付之事實，均負舉證之責任（最高法
    院108年度台上字第2026號判決意旨參照）。又票據具有無
    因性，票據上之權利義務悉依票上所載文義定之，與其基礎
    之原因關係各自獨立，而交付票據之原因甚多，或為贈與、
    或為買賣、或為確保當事人間已存在之法律關係、或為消滅
    已存在之法律關係，非僅囿於金錢借貸一端而已，只憑簽發
    支票及本票並以之交付，不足以證明其原因關係即為金錢借
    貸(臺灣高等法院106年度上字第764號判決意旨參照)。
　⒉查兩造就原告有匯款給0000000元給被告乙節固無爭執，然被
    告既否認兩造間存在何消費借貸關係，揆諸前開說明，自應
    由原告舉證證明兩造存在借貸意思互相表示合致。
　⒊原告雖提出105年5月3日至106年12月22日間之匯款單據、中
    華郵政股份有限公司及國泰世華商業銀行股份有限公司之帳
    戶交易明細等資料以供參照，然此至多僅能認原告確有交付
    款項給被告，但私人間交付款項之原因所在多有，尚無從認
    定兩造間係本於消費借貸之法律關係而交付款項。
　⒋再者，原告雖提出附表所示本票以為佐證，但揆諸前開說明
    ，單憑被告簽發、交付如附表所示之本票，尚不足以推認兩
    造間存在如何之借款關係。
　⒌至於原告雖就附表編號1、2之本票，另提出被告所簽立之備
    註事項各1份，該等備註事項之內容均略以：本票自簽發日
    起45天(對應至附表編號1之本票)/6個月(對應至附表編號2
    之本票)後兌現，若屆時未還，簽發人授權持票人自由填押
    兌現期日等語，此有附表編號1、2本票暨備註事項影本在卷
    可參(見本院卷第363頁至第365頁)。原告並稱該「還」字即
    謂兩造間存在消費借貸法律關係等語。然觀該等備註事項之
    整體文義，主要係在處理附表編號1、2本票未兌現時，被告
    授權原告自行填載到期日兌現等事項，尚無從推知兩造有以
    此定義該2張本票原因關係之意。再者，實務上使用返還票
    款以描述票款之給付者也屬常見，況且本件並無證據證明兩
    造均熟知法律規定，無從要求兩造於前開備註事項中使用精
    確之法律用語。加上本件「若屆時未還」等文字係緊接於本
    票兌現期限之約定而記載，其文義應係承接本票兌現期限之
    約定。故所謂「未還」，即較可能係指稱附表1、2本票票款
    之給付，而非在指兩造間存在如何之消費借貸法律關係，是
    徒憑前開備註事項也無從證明原告主張之借款關係存在。
　⒍從而，依據附表所示本票、前開備註事項，或原告之相關匯
    款單據及交易明細等事證，均尚不足以證明兩造間存在如何
    之消費借貸法律關係，此外原告也未提出其他證據以供證明
    該借款關係存在，本件自無從認兩造間存在如何之消費借貸
    法律關係。原告先位依照消費借貸法律關係對被告請求返還
    前開款項，即屬無據，應予駁回。
　㈡備位請求之部分：　
　⒈主張不當得利請求權存在之當事人，對於不當得利請求權之
    成立要件應負舉證責任，即應證明他方係無法律上之原因而
    受利益，致其受有損害。如受利益人係因其給付而得利時，
    所謂無法律上之原因，即指其給付欠缺給付之目的，故主張
    該項不當得利請求權存在之當事人，自應舉證證明其欠缺給
    付之目的，始符舉證責任分配之原則。又當事人就其提出之
    事實，應為真實及完全之陳述。且當事人對於其請求及抗辯
    所依據之原因事實，應為具體之陳述，以保護當事人之真正
    權利，此觀民事訴訟法第195條第1項之規定及其修正理由自
    明。惟當事人違反應為真實陳述義務者，並非因此而生舉證
    責任倒置或舉證責任轉換效果(最高法院103年度台上字第22
    16號判決意旨參照)。
　⒉原告備位請求被告返還不當得利，然本件屬於被告因受給付
    而受有利益之不當得利類型，雖被告對於受有利益之原因應
    負有為真實及完全之陳述之義務，然針對被告無法律上原因
    受有利益乙節，仍應由主張不當得利請求權之原告負擔舉證
    責任。
　⒊本件被告已陳稱原告係因投資關係而交付前開款項，已就其
    受有利益之法律關係做出說明，原告仍主張被告無法律上原
    因受有利益，自應舉證證明之。然本件未見原告有提出證據
    證明上情，自難作對於告有利之認定。
　⒋再者，雖本院106年度易字第54號刑事判決，認定被告曾在施
    作坐落於金門縣金寧鄉長寮段之建案時，有施用詐術騙取財
    物、使公務員登載不實之情事，此有該判決影本在卷可參(
    見本院卷第255頁)。然一來該案件之主要被害人為訴外人林
    金生，並非本件之原告。二來縱被告有對原告施用如何之詐
    術，而使兩造間成立投資契約，但此於民事法律關係上，至
    多使原告取得依照民法第92條第1項規定撤銷意思表示之權
    利。但在原告撤銷意思表示前，兩造間之投資契約不當然失
    去效力，則被告因投資契約受有原告交付款項之利益，即難
    認係無法律上原因受有利益者。本件原告也未舉證證明兩造
    間之投資契約業已解消，自無從認定被告受領前開款項，有
    何不當得利之情事。
　⒌再者，雖被告確有簽發如附表所示本票給原告，但單憑簽發
    本票無從證明其原因關係業如前述。而被告交付前開本票給
    原告，雖可能係因兩造間投資關係已解消而應返還投資款，
    但亦可能係兩造約定被告預先交付票據作為投資款之擔保，
    抑或基於其他之法律關係，尚無從憑藉附表所示本票之交付
    ，認定兩造間之投資契約業已消滅、被告無法律上原因受有
    利益。
　⒍從而，本件依照現有事證，無從認定被告有無法律上原因受
    有利益之情事，原告備位依照民法第179條請求被告給付前
    開款項，自難認有據。
四、綜上所述，原告先位依照消費借貸之法律關係、備位依照民
    法第179條規定，請求被告給付原告00000000元及自107年6
    月11日起至清償日止，按週年利率百分之5計算之利息，均
    屬無理由，應予駁回。
五、本件事證已臻明確，兩造其餘之攻擊防禦方法及所提出之證
    據，經核與判決之結果不生影響，爰不逐一論述，併此敘明
    。 
六、訴訟費用負擔之依據：民事訴訟法第78條。 
中　　華　　民　　國　　111 　年　　5 　　月　　17　　日
                  民事第二庭    法　官　蔡旻穎
正本係照原本作成
如對本判決上訴，須於判決送達後20日內向本院提出上訴狀(須
附繕本)。如委任律師提起上訴者，應一併繳納上訴審裁判費。
中　　華　　民　　國　　111 　年　　5 　　月　　17　　日
                                書記官　黃鼎鈞
附表：　　　　　　　　　　　　　　　　
編號 發票人 票載發票日(民國) 票面金額（新臺幣）  票據號碼  1 被告 106年8月12日 100萬元 TH0000000  2  106年9月21日 800萬元 WG00000000  3   106年12月22日 20萬元 TH0000000